臺灣高等法院臺中分院刑事判決　　　　　　 民國九十年度上易字第一七七九號
　　上　訴　人　臺灣臺中地方法院檢察署檢察官
　　被　　　告　庚○○
　　　　　　　　壬○○
　　　　　　　　癸○○
　　　　　　　　丑○○
　　共　　　同
　　選任辯護人　劉憲璋
　　被　　　告　子○○
右上訴人因被告等偽造文書等案件，不服臺灣臺中地方法院中華民國九十年六月七日
第一審判決（民國九十年度訴字第四八六號，起訴案號：臺灣臺中地方法院檢察署民
國八十九年度偵字第一一一九五號），提起上訴，本院判決如左：
    主      文
上訴駁回。
    事      實
一、公訴意旨略以：被告庚○○係臺中縣大雅鄉○○路九十號乙○○之理事，負責掌
    管乙○○之存摺、定期存款單及保管箱鑰匙，被告丑○○、壬○○、癸○○均為
    乙○○之信徒會員，分別負責督導乙○○內事務之執行及會員之召集、連絡事宜
    。被告等均係為乙○○處理事務之人，明知乙○○之管理人廖連成前於民國（下
    同）八十七年七、八月間同意被告庚○○、丑○○、壬○○、癸○○代理乙○○
    ，以新臺幣（下同）一百八十九萬八千九百元向同案被告丁○○購買其所有坐落
    臺中縣大雅鄉○○段一九三之四號土地，應登記在乙○○名下，並供乙○○使用
    ，竟意圖損害乙○○之利益，而違背其任務，夥同知情之同案被告丁○○及代書
    即被告子○○，將前開一九三之四號土地以贈與為原因，辦理移轉予不知情之大
    雅鄉公所名下，作為興建大雅鄉二和村及四德村村民活動中心使用，使不知情之
    承辦人員於八十八年四月二十七日，將此不實之事項登載於其職務上所掌之公文
    書土地登記簿謄本，足以生損害於乙○○及地政機關對於土地登記之正確性，因
    認被告庚○○、壬○○、癸○○、丑○○、子○○均涉有刑法第三百四十二條第
    一項之背信罪及同法第二百十四條之使公務員登載不實罪嫌等語。
二、按犯罪事實應依證據認定之，無證據不得推定其犯罪事實，刑事訴訟法第一百五
    十四條定有明文。而所謂認定犯罪事實之證據，係指足以認定被告確有犯罪行為
    之積極證據而言。訊據被告庚○○、壬○○、癸○○、丑○○、子○○均堅決否
    認有背信及使公務員登載不實之情事，被告庚○○辯稱：伊為乙○○信徒，負責
    保管乙○○存摺，乙○○的錢係村民所出，因土地不可以登記乙○○名下，才登
    記給鄉公所，作為鄉民使用，伊為鄰長，詳細情形伊不知，伊沒有偽造文書，土
    地係向同案被告丁○○購買，金錢來源係向二和及四德村民募捐而來，因乙○○
    沒有組織，錢是丁口錢，應屬於村民所有，贈與係經開會所決議等語。被告壬○○辯稱：伊係臺中縣大雅鄉鄉民代表，亦為乙○○信徒，未負責祠內事務，土地
    登記時伊不清楚，後鄉公所召開協調會，會中決議登記給鄉公所，該地編定為機
    關用地，不能登記為乙○○名義等語。被告癸○○辯稱：伊係村長，亦為乙○○
    信徒，未負責祠內業務，土地原要登記給乙○○，後因乙○○沒有組織與負責人
    ，只有管理人廖連成，故鄉公所召開協調會，決議登記給鄉公所，乙○○所有事
    項皆由開會決定，因縣政府認為不能登記給乙○○，才登記給鄉公所等語。被告
    丑○○辯稱：伊為二和村長，有時負責乙○○捐獻開立收據事宜，因乙○○體制
    、組織不健全，無法登記為所有權人，才登記給鄉公所，因為沒有信徒，授權村
    長開會決議，因為沒有組織章程，縣府說不能登記給乙○○，所以無法登記，才
    登記給鄉公所，贈與係依鄰長之決議，由鄉公所名義建設，由鄉公所出錢等語。
    被告子○○辯稱：伊為辦理登記事宜之代書，土地係被告癸○○、丑○○村長買
    的，契約亦以其等名義訂立，後被告癸○○拿鄉公所同意函給伊，由被告癸○○
    、丑○○委託伊辦理登記，伊不知為何登記給鄉公所，被告庚○○、壬○○、管
    理人廖連成未與伊接觸，但廖連成於登記前有打電話問伊價款多少，伊身為代書
    ，依據雙方意旨行事，不清楚其中過程等語。經查系爭土地原係機關用地，於八
    十年變更為住宅區，惟應由土地所有權人無償提供百分之四十土地贈與政府機關
    作為社教用地，供興建老人活動中心使用，業經證人即大雅鄉公所工務課長陳啟
    芳於本院審理時供述明確，且有臺中縣政府八十三年五月三十日八三府工都字第
    一二０二０三號函附卷可稽。又乙○○之重大事項，歷年來皆由二和、四德二村
    之村長、鄰長、鄉民代表開會決議，已經證人即乙○○主任委員戊○○、證人丙○○、辛○○於本院供述綦詳，且有會議紀錄八件為憑，因此該二村以村長、鄰
    長、鄉民代表開會決議將系爭土地贈與給鄉公所興建老人活動中心，供村民及乙○○永久使用，對乙○○並無不利，反而有益，乙○○之公款係來自於村民之捐
    獻，取之於民而用之於民，乃符合該二村全體村民之期望，自無損害乙○○與背
    信之可言。次查同案被告丁○○與臺中縣大雅鄉公所間，就同案被告丁○○所有
    坐落臺中縣大雅鄉○○段一九三之四號土地，確有贈與之合意，此由同案被告丁○○供稱因土地無法登記乙○○名下，鄰、里長開會才決定登記給大雅鄉公所等
    語，以及臺中縣大雅鄉公所八十八年三月十二日八八雅鄉財字第四七一八號函載
    「查本鄉鄉民丁○○君，擬將所有坐落本鄉○○段第一九三─四地號土地，面積
    四六平方公尺贈與本所，興建二和、四德村村民活動中心使用，本所同意辦理，
    請將土地所有權移轉登記書件送本所用印後辦理移轉登記」等情可知，並有臺中
    縣雅潭地政事務所九十年三月十三日（九０）雅地登字第０九０一００一五四四
    號函附土地登記申請書、土地贈與移轉契約書、臺中縣大雅鄉公所函、臺中縣神
    岡鄉戶政事務所印鑑證明等影本在卷可稽，臺中縣雅潭地政事務所依同案被告丁○○與臺中縣大雅鄉公所間合意之土地登記申請書，將上開土地以贈與為原因，
    辦理移轉登記與臺中縣大雅鄉公所，並登記於所掌之土地登記簿，其內容既屬真
    正，且無生損害之虞，被告等即無使公務員登載不實之情事。又查乙○○雖曾向
    臺中縣政府申請登記，並經臺中縣政府發給中縣寺廟登補字第二二九號寺廟登記
    證，但於備註欄載明應行補正事項：１用地未合都市計劃土地使用分區或非都市
    土地編定使用之規定。２未取得建築執照、使用執照。３未取得土地使用同意書
    ，為補辦登記之寺廟，係事實上已存在之寺廟建築物，因未符合辦理登記之有關
    規定，致未辦理登記而言，臺中縣政府為納入輔導，依據臺灣省未辦登記寺廟第
    三次補辦登記作業要點有關規定辦理，先准予辦理登記，其補辦登記證及登記表
    均為綠色，與正式登記寺廟有別，且乙○○迄未造報信徒名冊公告確定，有臺中
    縣政府寺廟登記證、臺中縣政府八九府民宗字第九００一三號、八八府民俗字第
    一三０三六四號函影本可證，已難認該乙○○係正式登記完成之寺廟，而具法人
    地位。又經本院函請臺中縣政府查明乙○○是否有法人資格乙節，據覆稱：「申
    請設立寺廟財團法人，應先向寺廟所在地之縣政府民政局完成寺廟正式登記，並
    向登記機關申請設立財團法人許可，經查乙○○係補辦登記寺廟，未辦理財團法
    人登記，不得設立財團法人」云云，有該府九十年十二月十二日九十府民宗字第
    三五四０二三號函及九十一年三月二十六日府民宗字第０九一０七五一五七００
    號函各一份附卷可稽。訊之證人即臺中縣政府民政局宗教禮俗課承辦人寅○○於
    本院審理時證稱：「乙○○是屬於補辦登記的寺廟，不能登記為財團法人，乙○○的房屋及土地都不合法，沒有建照與使用執照，所以沒有辦法辦妥法人登記。
    正式登記有案的寺廟，不包括補辦登記之寺廟在內，本件沒有辦理正式登記，所
    以無法登記為土地所有權人」云云。再證人即乙○○主任委員戊○○證稱：伊開
    始不知乙○○向同案被告丁○○購買土地，後因沒辦法登記為乙○○所有，所以
    鄰長、村長叫伊召集開會，會議在鄉公所召開，同意將土地贈與給大雅鄉公所，
    乙○○沒有所謂信徒及信徒代表，十餘年來乙○○均由被告庚○○、丑○○及管
    理人廖連成處理等語。另證人己○○證稱：伊原為三和村村長，後三和村分為二
    和、三和、四德共三村，乙○○蓋在國有土地及水利地上，當時申請登記呈報管
    理員及信徒代表，係由鄰長推派，由伊造名冊，被告庚○○、壬○○、癸○○出
    面向同案被告丁○○購買土地，先用支票付給地主，係作為乙○○使用，因廖連
    成不願拿錢出來，被告庚○○等三人來找伊，要求廖連成支付價款，才寫切結書
    等語。證人即臺中縣大雅鄉公所民政課員劉進旺證稱：八十七年十二月十一日下
    午二時，在大雅鄉公所四樓會議室召開乙○○管理業務第二次協調會，係討論乙○○由那村管理，現由二和、四德二村共同管理，參加會議者為管理該廟之人，
    還有二村村長、鄰長及民意代表，當時登記管理人為廖連成，會議有通知廖連成
    ，會中決議向同案被告丁○○購買之土地登記為大雅鄉公所所有，因如此可節省
    土地增值稅八十餘萬元，鄉公所只是協調，希望地方和氣管理寺廟等語。且依卷
    附該會議紀錄所載，會中就上開土地登記問題，被告壬○○發言稱：土地應登記
    為大雅鄉公所所有，較為妥適，免繳各項稅捐，避免增加乙○○負擔，被告癸○○發言稱：土地所有權登記為大雅鄉公所，由大雅鄉公所簽具切結書，為二和村
    、四德村共用並為永久使用，被告庚○○發言稱：登記為鄉公所，免繳增值稅及
    各項稅賦，可達節稅，增加乙○○財產等語，嗣經表決，出席人數二十五人，其
    中十九人贊成登記予臺中縣大雅鄉公所。被告等因認乙○○係非正式登記完成之
    寺廟，不得登記為土地所有權人，且將上開土地贈與臺中縣大雅鄉公所作為公用
    ，可節省有關稅賦，而依臺中縣大雅鄉乙○○管理業務第二次協調會之決議，以
    贈與為原因辦理土地移轉登記予臺中縣大雅鄉公所，尚難謂有圖取不法利益或圖
    加不法損害之意思，自不能令負背信罪責。至於證人黃冰如於本院雖證稱：「補
    辦登記中之寺廟，可以為權利主體」云云，又臺中縣政府九十一年十一月九日九
    十府民宗字第三二０八四八號函稱：「已為寺廟登記之寺廟，得為登記權利主體
    ，寺廟登記證所載補正事項，係核發機關要求申請者應行補正內容，如未涉及權
    利變更登記，非屬登記機關審查範圍」乙節，核與臺中縣政府民政局宗教禮俗課
    承辦人蕭炎銘所證稱：「乙○○僅屬補辦登記之寺廟，並非正式登記有案之寺廟
    ，而正式登記有案之寺廟，不包括補辦登記之寺廟在內，補辦登記之寺廟不能登
    記為財團法人，亦無法登記為土地所有權人」，以及臺中縣政府九十年十二月十
    二日九十府民宗字第三五四０二三號函、九十一年三月二十六日府民宗字第０九
    一０七五一五七００號函稱：「乙○○並未完成寺廟正式登記，僅係補辦登記寺
    廟，尚未辦理財團法人登記，不得設立財團法人」等情不合，本院認為已為寺廟
    登記之寺廟，得為登記權利之主體，此之所謂已為寺廟登記之寺廟，係指已完成
    寺廟正式登記之寺廟而言，應不包括補辦登記之寺廟在內，較為公平合理，關於
    乙○○可否辦理登記為土地所有權人乙節，地政機關與民政機關所持之見解，尚
    非一致，自難苛責於本件被告等或一般寺廟信徒能瞭解法令之規定！又本件土地
    贈與大雅鄉公所，依土地稅法第二十八條、遺產及贈與稅法第二十條第一項第一
    段之規定，免徵土地增值稅及贈與稅，有臺中縣稅捐稽徵處九十一年一月二十九
    日中縣稅財字第０九一一０六０六七００號函及財政部臺灣省中區國稅局臺中縣
    分局九十一年一月三十一日中區國稅中縣資字第０九一０００二七二四號函附卷
    可證，本案公訴人僅起訴背信與使公務員登載不實罪，至於違反稅捐稽徵法部分
    ，不在起訴範圍內，而起訴部分既不成立犯罪，則告訴人所指被告等另外尚有涉
    嫌違反稅捐稽徵法部分，與本件自無牽連犯之裁判上一罪之關係，本院自無庸予
    以審酌。至於同案被告丁○○部分，業經原審諭知無罪確定在案，另大雅鄉鄉長
    張豐奇涉嫌本案部分，亦經原審檢察署檢察官處分不起訴確定在案，有原審九十
    年度訴字第四八六號案卷及原審檢察署檢察官八十九年度偵字第一一一九五號不
    起訴處分書可按，附此敘明。此外，復查無其他積極證據足證被告等有何背信及
    使公務員登載不實之犯意與犯行，尚難僅憑告訴人廖連成及其代理人所為片面之
    指訴，遽入被告等於罪，被告等之犯罪行為均屬不能證明。
三、原審因認被告等之犯罪行為不能證明，而為被告等均無罪判決之諭知，核無不合
    ，檢察官上訴意旨，略以：（一）告訴人大雅鄉○○○○○道教寺廟，具有獨立
    之財產與辦事處，由廖連成擔任告訴人之管理人，並向臺中縣政府辦理寺廟登記
    在案，此有臺中縣政府八十一年十二月三十日中縣寺廟登補字第二二九號登記證
    可稽，是告訴人依法得登記為系爭坐落於臺中縣大雅鄉○○段一九三之四號土地
    之所有權人，且告訴人之經費係該祠之信徒所共同捐助，並非大雅鄉二和村之村
    民共同出資，是乙○○之產權並非屬於二和村所有或該村之村民所共有。（二）
    被告庚○○係告訴人之理事，負責掌管告訴人之存摺、定期存款單及保管箱鑰匙
    ；被告丑○○、壬○○及癸○○三人均為告訴人之信徒會員，分別負責督導告訴
    人內部事務之執行及會員之召集、連絡事宜。被告庚○○、丑○○、壬○○及癸○○等四人以渠等名義向同案被告丁○○購買系爭土地，總金額共計新臺幣一百
    八十九萬八千九百元，係以告訴人所有之財產支付，足徵被告庚○○、丑○○、
    壬○○及癸○○等四人確係受託為告訴人處理系爭土地買賣事務之人。（三）本
    案被告等明知系爭土地係由告訴人支出購買土地之價金，屬告訴人所有，本應登
    記予告訴人，惟仍將系爭土地登記為大雅鄉公所所有，應構成使公務員登載不實
    及背信等罪嫌云云，指摘原判決不當，經核被告等之所為，並不成立使公務員登
    載不實罪及背信罪，其理由已詳如上述，檢察官之上訴為無理由，應予駁回。
四、據上論斷，應依刑事訴訟法第三百六十八條，判決如主文。
本案經檢察官甲○○到庭執行職務。
中      華      民      國      九十一  年      四      月      十六    日
                                臺灣高等法院臺中分院刑事第九庭
                                      審判長法  官  陳  筱  珮
                                            法  官  趙  春  碧
                                            法  官  吳  重  政
右正本證明與原本無異。
不得上訴。
                                            書記官  林  育  德
中      華      民      國      九十一  年      四      月      十七    日
                                                                        Ａ
